ACORDAO-COMPLETO-2364550

ACÓRDÃO 2078/2019 ATA 34/2019 - PLENÁRIO

VISTOS, relatados e discutidos estes autos em que se apreciam Embargos de Declaração opostos por Zaki Akel Sobrinho contra o Acórdão 1406/2018-TCU-Plenário;
ACORDAM os Ministros do Tribunal de Contas da União, reunidos em Sessão do Plenário, diante das razões expostas pelo Relator, em:
9.1. com fundamento no art. 34 da Lei 8.443/1992, conhecer dos presentes embargos de declaração, para, no mérito, rejeitá-los;
9.2. dar ciência desta deliberação ao embargante e aos demais interessados.

Embargos de declaração interpostos contra decisão que negou provimento a pedido de reexame oposto pelo embargante em face de decisão pormeio do qual o Tribunal aplicou-lhe multa, em razão de irregularidades relativas aos procedimentos de licitação e acompanhamento da execução contratual dos serviços de construções/ampliações e reforma em unidades dos campi da Universidade Federal do Paraná (UFPR).

Universidade Federal do Paraná.

3. Interessados/Responsáveis/Recorrentes:
3.1. Interessado: Identidade Preservada (art. 55, Caput, da Lei N. 8.443/1992) (XXX.164.077-XX)
3.2. Responsáveis: Luiz Carlos da Silva (XXX.801.209-XX); Paulo Roberto Rocha Kruger (XXX.859.949-XX); Universidade Federal do Paraná (75.095.679/0001-49); Zaki Akel Sobrinho (XXX.063.759-XX); Álvaro Pereira de Souza (XXX.130.019-XX).
3.3. Recorrente: Zaki Akel Sobrinho (XXX.063.759-XX).

13.1. Ministros presentes: José Mucio Monteiro (Presidente), Walton Alencar Rodrigues, Benjamin Zymler, Aroldo Cedraz (Relator), Raimundo Carreiro, Ana Arraes e Vital do Rêgo.
13.2. Ministro-Substituto convocado: Augusto Sherman Cavalcanti.
13.3. Ministros-Substitutos presentes: Marcos Bemquerer Costa e André Luís de Carvalho.

ACORDAO-COMPLETO-2529607

Acórdão de Relação 512/2022 - Plenário

Acórdão de Relação

ACORDAO-COMPLETO-2440522

Acórdão de Relação 3034/2020 - Plenário

AROLDO CEDRAZ

Ministro Aroldo Cedraz.

Transcrevo, a seguir, o parecer de mérito (peças 274) , o qual contou com a anuência do corpo diretivo da Serur (peça 275) :
"INTRODUÇÃO
1.	Trata-se de embargos de declaração opostos por Zaki Akel Sobrinho (peça 219) contra o Acórdão 1406/2018-TCU-Plenário (peça 188) , da relatoria do ministro Aroldo Cedraz. 
1.1.	A deliberação recorrida apresenta o seguinte teor: 
9.1 conhecer do pedido de reexame de Zaki Akel Sobrinho, para, no mérito, negar-lhe provimento; 
9.2. conhecer dos recursos de Paulo Roberto Rocha Krüger e Luiz Carlos da Silva, para, no mérito, dar-lhes provimento parcial; 
9.3. alterar a tabela com os valores das multas constantes do item 9.4 do Acórdão 2665/2015-TCU-Plenário - confirmado pelo Acórdão 1242/2016-TCU-Plenário, para o seguinte, mantendo-se inalterados os demais dispositivos da decisão recorrida:
	Responsável
	Cargo - Período
	Valor

	Zaki Akel Sobrinho
	Reitor
	15.000,00

	Paulo Roberto Rocha Krüger
	Pró-Reitor de Administração: 1/1/2009 a 28/3/2013
	10.000,00

	Luiz Carlos da Silva
	Diretor de Infraestrutura
	5.000,00

9.4. dar ciência desta deliberação ao denunciante, retirando a chancela de sigilo dos autos.
HISTÓRICO
2.	Trata-se de denúncia formulada nos termos do artigo 234 do Regimento interno/TCU, dando notícia de diversas irregularidades praticadas na Prefeitura da Cidade Universitária (PCU) da Universidade Federal do Paraná (UFPR) , relativas aos procedimentos de licitação e acompanhamento da execução contratual dos serviços de construções/ampliações e reforma em unidades dos campi da Universidade.
2.1.	Após realização de audiência dos ora recorrentes, restaram não elididas as seguintes irregularidades: 
	a) Zaki Akel Sobrinho, Reitor: 
	- execução concomitante de obras, de forma parcelada, ante a indisponibilidade de recursos financeiros para a execução total de cada obra, bem como a ausência de continuidade na execução das demais parcelas das obras do Bloco de Educação Física e do Anexo do Departamento de Química, paralisadas desde o ano de 2011, e que permanecem abandonadas, sem que haja previsão de se alocar valores para sua conclusão, não obstante tenham sido destinados recursos para realização de diversas outras obras, contrariando o disposto no art. 19, inciso I, alínea "b", e inciso II, da Lei 12.919/2013 (LDO 2014) , c/c o art. 19, inciso I, alínea "b", e inciso II, da Lei 12.708/2012 (LDO 2013) e com o art. 21, inciso I, alínea "b", e inciso II, da Lei 12.465/2011 (LDO 2012) e na Lei Complementar 101/2000, arts. 15 e 16 (Lei de Responsabilidade Fiscal) . 
	b) Paulo Roberto Rocha Krüger, Pró-Reitor de Administração da UFPR no período de 1/1/2009 a 28/3/2013: 
	b.1) execução concomitante de obras, de forma parcelada, ante a indisponibilidade de recursos para a execução total de cada obra, bem como a ausência de continuidade na execução das demais parcelas das obras do Bloco de Educação Física e do Anexo do Departamento de Química, concluídas no ano de 2011, e que permanecem abandonadas, sem que haja previsão de recursos para sua conclusão, não obstante tenham sido destinados recursos para realização de diversas outras obras, contrariando o disposto no art. 19, inciso I, alínea "b", e inciso II, da Lei 12.708/2012 (LDO 2013) , c/c o art. 21, inciso I, alínea "b", e inciso II, da Lei 12.465/2011 (LDO 2012) e na Lei Complementar 101/2000, arts. 15 e 16 (Lei de Responsabilidade Fiscal) ; 
	b.2) realização de procedimentos licitatórios e contratação de empresa para a execução das obras do Restaurante Universitário do Campus Botânico com base em projeto básico utilizado nas obras do Restaurante Universitário do Campus Politécnico, sabidamente deficiente e inadequado, em desconformidade com o disposto no art. 6º, inciso IX, e 7º da Lei 8.666/1993, haja vista que as falhas e deficiências de projeto verificadas na execução das obras do Campus Politécnico não foram corrigidas, que não foram realizadas as adaptações necessárias ao projeto em razão das características específicas do local de implantação do novo empreendimento e sem que houvesse autorização de replicação dos projetos concedida pelos autores dos projetos originais, bem como a apresentação de Anotação de Responsabilidade Técnica (ART) específica para o novo local, em desconformidade com o art. 3º da Resolução 1.025/2009 do Conselho Federal de Engenharia, Arquitetura e Agronomia (Confea) ; 
	b.3) realização de procedimentos licitatórios e contratação de empresa para a execução das obras do Bloco V do Campus Palotina com base em projeto básico utilizado nas obras do Bloco IV do mesmo Campus, sabidamente deficiente e inadequado, em desconformidade com o disposto no art. 6º, inciso IX, e 7º da Lei 8.666/1993, haja vista que já se tinha conhecimento de que haveria necessidade de alterações nos projetos arquitetônicos e complementares (elétrica, GLP, ar condicionado, etc.) , sem que houvesse sido realizado levantamento topográfico e sondagem geológica do terreno e sem que houvessem recursos disponíveis aprovados, procedimento licitatório e contratação para a reutilização dos projetos; 
	b.4) celebração de termos aditivos aos Contratos 79/2009, 259/2010 e 271/2010 em desconformidade com o previstos no art. 65 da Lei 8.666/1993 e no Acórdão 749/2010-TCU-Plenário, considerando que a metodologia de cálculo utilizada pela UFPR não considerou as reduções e supressões de forma isolada, mas compensando os valores acrescidos com os suprimidos, caracterizando a inobservância dos limites de alterações contratuais estabelecidos no art. 65, § 1º, da Lei 8.666/1993 para os Contratos 79/2009 e 259/2010. 
	c) Luiz Carlos da Silva, Diretor de Infraestrutura da Prefeitura da Cidade Universitária da UFPR a partir de 23/9/2011: 
	c.1) realização de procedimentos licitatórios e contratação de empresa para a execução das obras do Bloco V do Campus Palotina com base em projeto básico utilizado nas obras do Bloco IV do mesmo Campus, sabidamente deficiente e inadequado, em desconformidade com o disposto no art. 6º, inciso IX, e 7º da Lei 8.666/1993, haja vista que já se tinha conhecimento de que haveria necessidade de alterações nos projetos arquitetônicos e complementares (elétrica, GLP, ar condicionado, etc.) , sem que houvesse sido realizado levantamento topográfico e sondagem geológica do terreno e sem que houvessem recursos disponíveis aprovados, procedimento licitatório e contratação para a reutilização dos projetos; 
	c.2) celebração de termos aditivos aos Contratos 79/2009, 259/2010, 271/2010 e 104/2012 em desconformidade com o previstos no art. 65 da Lei 8.666/1993 e no Acórdão 749/2010-TCU-Plenário, considerando que a metodologia de cálculo utilizada pela UFPR não considerou as reduções e supressões de forma isolada, mas compensando os valores acrescidos com os suprimidos, caracterizando a inobservância dos limites de alterações contratuais estabelecidos no art. 65, § 1º, da Lei 8.666/1993 para os Contratos 79/2009 e 259/2010. 
	d) Presidente da Comissão de Licitações do Departamento de Serviços Gerais, da Pró- Reitoria de Administração, quanto aos requisitos de comprovação de qualificação técnico-profissional, nos procedimentos licitatórios destinados à realização de obras de engenharia, no âmbito da Prefeitura da Cidade Universitária (PCU/UFPR) , mediante a exigência de certidão de acervo técnico de pessoa jurídica com registro no CREA ou CAU, em desconformidade com o art. 30, § 1º, inciso I, da Lei 8.666/1993, c/c o art. 55 da Resolução 1.025 do Conselho Federal de Engenharia, Arquitetura e Agronomia (Confea) , a exemplo do verificado nas obras do Anexo do Departamento de Química (Edital n. 36/2010-PCU/CL) e do Laboratório Integrado de Genética Humana (Edital n. 56/2010-PCU/CL) . 
2.2.	As razões de justificativa dos responsáveis foram rejeitadas, redundando na prolação do Acórdão 2665/2015-TCU-Plenário (peça 90) .
2.3.	Contra essa decisão, Paulo Roberto Rocha Krüger e Luiz Carlos da Silva opuseram embargos de declaração (peça 94 e 99, respectivamente) , que foram rejeitados por meio do Acórdão 1242/2016-TCU-Plenário (peça 143) .
2.4.	Ainda contra o Acórdão 2665/2015-TCU-Plenário, Zaki Akel Sobrinho, Paulo Roberto Rocha Krüger e Luiz Carlos da Silva interpuseram pedidos de reexame (peças 138, 162 e 163, respectivamente) . Mediante o Acórdão 1406/2018-TCU-Plenário (peça 188) foi negado provimento ao primeiro dos referidos recursos, e dado provimento parcial aos outros dois, para efeito de reduzir a multa aplicada aos responsáveis. i
2.5.	Nesse passo processual, Zaki Akel Sobrinho opõe embargos declaratórios contra o Acórdão 1406/2018-TCU-Plenário.
ADMISSIBILIDADE
3.	O exame preliminar de admissibilidade à peça 270 concluiu por conhecer dos embargos de declaração, suspendendo-se os efeitos do item 9.1 do acórdão recorrido.
MÉRITO
4.	Omissão
4.1.  	O embargante alega omissão da decisão recorrida, por não ter levado em conta os fatos e documentos ora encaminhados. Nesse sentido, aduz que: 
	a) o embargante apresenta fatos e documentos que provam que mesmo as obras tidas por inconclusas estão sendo concluídas e em breve servirão à comunidade, do mesmo modo como o embargante fez com obras de seus antecessores; (peça 219, p. 2) 
	b) após a interposição do pedido de reexame, em 9/12/2015, ocorreram fatos capazes de afastar os fundamentos que embasaram a aplicação da multa, demonstrados com a documentação ora juntada, capazes de sustentar o afastamento da penalidade; tais documentos são: (peça 219, p. 2-3) 
		b.1) determinação do embargante para a retomada da obra do prédio de Educação Física ainda em 2016; o Memorando 614/2016-SUINFRA (peça 219, p. 32-37) detalha o histórico da obra e da retomada da obra, providências tomadas em atendimento ao Acórdão 2665/2015-TCU-Plenário, como se pode ler no início da documentação (peça 219, p. 12) ; nesta mesma documentação (peça 129, p. 41) consta despacho manuscrito do embargante datado de março de 2012 em que alerta para o fato de que o montante necessário para a sua construção era muito elevado e que, por isso, a PROPLAN deveria fazer gestões junto ao Ministérios dos Esportes ou outras fontes alternativas de Recursos;
		b.2) determinação do embargante para que fossem tomadas as providências para a retomada da Obra do Bloco da Química, também em cumprimento das determinações contidas no Acórdão 2665/2015-TCU (peça 219, p. 45) ;
		b.3) alocação pelo MEC dos recursos necessários para conclusão total do prédio da Educação Física, o qual ficará pronto em fevereiro de 2019, como se pode ver do Extrato de Contrato publicado no DOU de 25/1/2018 (peça 219, p. 56) ; bem como do Bloco 1 do prédio da Química (obras que estão sendo retomadas com recursos assegurados) ; da mesma forma que o embargante concluiu nada menos do que cinco obras iniciadas pelas gestões que sucedeu;
	c) desde a reunião realizada em 16/3/2016, o embargante determinou que fossem tomadas providências para a retomada da obra do prédio da Educação Física; esta determinação foi acatada e procedida pela Superintendência de Infraestrutura, tendo em vista que foram acolhidas as observações emanadas do Acórdão 2665/2015-TCU (vide menção textual no ofício 363/2016-SUINFRA, de 13/7/2016 (peça 219, p. 12) ; (peça 219, p. 3) 
	d) o embargante gestionou a liberação de recursos junto ao MEC para priorizar esta obra (peça 219, p. 16-17) , medida que constitui prova cabal do compromisso do embargante com a continuidade desta obra e materializa-se com a aprovação do projeto básico e autorização para abertura do processo licitatório, com a devida alocação de R$ 1.478.365,83 em 25/8/2016 (peça 219, p. 25) para a conclusão do telhado; (peça 219, p. 3) 
	e) este fato jamais foi avaliado por esta Corte de Contas, caracterizando omissão capaz de ser sanada pelos presentes embargos, tudo em nome dos princípios da busca da verdade material e do formalismo moderado; ou ainda com base no que dispõe o art. 285 do Regimento Interno da Corte. (peça 219, p. 3) 
	f) a obra somente foi realizada após o término da gestão do embargante, de modo que não se pode manter a penalidade aplicada diante de realidade que fugia ao seu raio de competência e atuação/gestão; mas esta iniciativa contribuiu para que, na sequência, a Administração da UFPR fizesse gestões junto ao MEC para liberação dos recursos necessários para a finalização deste prédio, que se encontra em estágio avançado de trabalhos e será entregue à comunidade da Universidade em fevereiro de 2019; (peça 219, p. 4) 
	g) na mesma direção, o embargante envidou todos os esforços para concluir o prédio da Química, sendo que a UFPR recebeu em 9/7/2018 a informação do MEC da alocação de R$ 5,3 milhões para a conclusão do Bloco 01 daquele edifício, que terá suas obras retomadas ainda este ano; (peça 219, p. 5) 
	h) dessa forma, caracteriza-se a continuidade administrativa natural nas gestões que se sucedem no comando das Universidades Federais no Brasil; (peça 219, p. 5) 
	i) no acórdão condenatório, bem como no que julgou o pedido de reexame, foi totalmente desconsiderado o brutal corte de recursos de capital no orçamento da UFPR nos exercícios de 2014, 2015 e 2016, chegando a 50% do seu total nestes anos; esta situação foge totalmente ao controle do gestor e, nesse contexto, seria absolutamente compreensível que no encerramento de sua gestão tivessem ficado inconclusas apenas duas (duas dentre mais de 30) e que em breve estarão em pleno funcionamento; (peça 219, p. 6) 
	j) pelos princípios da busca da verdade real e do formalismo moderado, pode-se dar efeitos infringentes aos presentes embargos para o fim de tornar sem efeito o acórdão embargado e, assim, afastar a multa imposta, sob pena de se manter no mundo jurídico decisão desproporcional que, à luz da verdade dos fatos, pode ser caracterizada como materialmente injusta; (peça 219, p. 7) 
	k) diante da nova documentação e da demonstração de que dentre mais de trinta obras realizadas ou concluídas pelo embargante em sua gestão, remanescendo inconclusas apenas duas, que agora estão sendo concluídas, e dadas as condições em que os fatos aconteceram, não era exigível do embargante outra conduta; não se poderia exigir que tivesse agido diversamente; (peça 219, p. 9) 
	l) não seria exigível outra conduta que não a de iniciar e dar andamento a obras necessárias à comunidade acadêmica, buscando incessantemente os recursos financeiros necessários à sua conclusão; (peça 219, p. 9) 
	m) o "homem médio" na situação do embargante não teria tido outra conduta; (peça 219, p. 9) 
	n) analisados todos os elementos acima delineados, bem como a documentação ora acostada, em grande parte posterior ao acórdão embargado, e objeto do pedido de reexame, e especialmente considerando a quantidade de obras realizadas pelo embargante e que as duas únicas que restaram inconclusas ora estão sendo concluídas sem prejuízo ao erário e em benefício da comunidade, é de se concluir que a multa imposta ofende os princípios da razoabilidade e proporcionalidade; (peça 219, p. 10) 
	o) no caso em análise, não se pode admitir a possibilidade de apenação exagerada do embargante que agiu sempre assessorado pelas áreas técnicas da Universidade e visando o bem comum da comunidade acadêmica da UFPR; (peça 219, p. 10) 
	p) requer-se o julgamento das contas como regulares, ainda que com ressalvas, e acaso assim não se conclua, a redução significativa do valor da multa. (peça 219, p. 10) 
	Análise
4.2.	Uma simples leitura das alegações demonstra que os embargos apenas tangenciam os elementos condenatórios expressos na decisão recorrida. E como é cediço:
É descabido o manejo de embargos de declaração para apontar contradição entre o acórdão recorrido e outras deliberações do TCU ou para discutir questões que não foram levantadas anteriormente. Embargos declaratórios se prestam a sanar eventual omissão (referente a questões relevantes trazidas pelas partes e não abordadas pelo relator) , obscuridade (dificuldade no entendimento do texto da deliberação que torne incompreensível o comando imposto ou a manifestação de vontade do Tribunal) ou contradição (afirmação conflitante na fundamentação da decisão ou entre esta e a conclusão alcançada pelo relator) . (Acórdão 1035/2019-TCU-Plenário, relator: Walton Alencar Rodrigues) .
4.3.	No caso vertente, o objeto dos embargos diz respeito a ações posteriores à decisão recorrida, tanto tendentes a concluir obras inconclusas à época da decisão, como a dar continuidade às obras iniciadas pelo ora embargante. Nesse sentido, as alegações e documentos apresentados caberiam melhor num processo de monitoramento ou acompanhamento, se tivesse havido determinação deste Tribunal nesse sentido.
4.4.	Além disso, o fato de este Tribunal haver apenado o gestor pelo início de obras sem a garantia dos recursos necessários não significa que já se tinha tais obras por inservíveis e impassíveis de continuidade. Fosse esse o caso, aos gestores teria sido imputado o débito correspondente aos recursos despendidos até então. Evidentemente, seria de esperar do gestor médio a continuidade das obras, a despeito de se terem elas se iniciado sem garantias dos recursos. Assim, as alegações e documentos no sentido de ter dado continuidade às obras do Bloco de Educação Física não elidem as constatações que motivaram a condenação do ora embargante. 
4.5.	Conforme visto, embargos de declaração não se prestam a discutir questões não levantadas anteriormente, mas a sanar omissão, obscuridade ou contradição presentes na própria decisão embargada. 
4.6.	Como omissão, o embargante alega o fato de este Tribunal jamais ter avaliado o fato de que o embargante obteve a liberação de recursos para a conclusão do telhado do prédio da Educação Física. Ocorre que as alegadas gestões em busca de recursos, segundo informações do próprio embargante, somente ocorreram em 2016, quando a decisão condenatória deste Tribunal é de 2015, de modo que não há que se falar em omissão pelo fato de não ter sido tratada questão que não tinha sido levada ao conhecimento deste Tribunal e que sequer tinha ocorrido à época da decisão. Ademais, o fato de o embargante haver obtido recursos adicionais posteriormente à sua condenação não altera a imputação que lhe foi feita e que constituiu fundamento da condenação, isto é, execução concomitante de obras, sem garantia dos recursos necessários, contrariando leis de diretrizes orçamentárias de 2012 a 2014, e a Lei de Responsabilidade Fiscal. 
4.7.	Também não há omissão na alegação de que as decisões deste Tribunal desconsideraram "o brutal corte de recursos de capital no orçamento da UFPR" (peça 219, p. 6) . Uma vez que a imputação feita ao ora embargante diz respeito ao início de obras sem a conclusão das já iniciadas, e sem a garantia de recursos suficientes para a conclusão, o corte de recursos, ainda mais de forma reiterada de ano a ano, constitui agravante à conduta do ora embargante, na medida em que seria uma razão a mais para não iniciar novas obras nesse contexto.
4.8.	Ainda sobre esse ponto, tem-se no relatório que acompanha a decisão recorrida (peça 190, p. 5) :
5.6. Com efeito, o cerne da questão não diz respeito aos valores, mas ao planejamento e a execução das obras. Segundo o relator a quo, "a gestão dos recursos e dos contratos relativos aos serviços de construções/ampliações e reforma em unidades dos campi da Universidade tem se demonstrado ineficiente, antieconômica e com sérios problemas de planejamento, o que acarretou uma série de irregularidades", entre as quais "gestão deficiente dos recursos a serem destinados a obras, iniciando novas obras sem recursos suficientes e deixando outras já iniciadas sem conclusão" (peça 91, p. 2, item 8) . O Relator a quo considerou "este quadro da mais alta gravidade", pois "denota o mau aproveitamento dos recursos públicos destinados a obras, que permanecem inconclusas, não podem ser usufruídas pela população e vão se deteriorando com o tempo" (peça 91, p. 2, item 9) . (g.n.) 
4.9.	Ante o exposto, considerando que as alegações e documentos apresentados dizem respeito a ações e providências adotadas posteriormente ao acórdão recorrido, não dizendo respeito aos fundamentos da condenação do embargante; e considerando ainda que as supostas omissões suscitadas pelo recorrente não procedem, deve-se rejeitar os embargos. 
PROPOSTA DE ENCAMINHAMENTO
5.	Ante o exposto, submete-se o assunto à consideração superior, propondo-se, com fundamento nos artigos 32, inciso II, e 34 da Lei 8.443/1992:
	a)  conhecer dos embargos e, no mérito, rejeitá-los;
	b)  dar ciência aos embargantes e demais interessados."
É o Relatório.

8.1. Claudismar Zupiroli (12250/OAB-DF), representando Zaki Akel Sobrinho.
8.2. Fausto Pereira de Lacerda Filho (5491/OAB-PR) e outros, representando Luiz Carlos da Silva e Paulo Roberto Rocha Kruger.

Não atuou.

Denúncia. Irregularidades na contratação e execução contratual de obras. Multa. Embargos de declaração. Rejeição. Pedidos de reexame. Negativa de provimento. Embargos de Declaração. Ações e providências posteriores à decisão. Ausência de repercussão. Ausência das alegadas omissões. Rejeição.

DENÚNCIA (DEN)

Secretaria de Recursos (Serur); Secretaria de Gestão de Processos (Seproc).

Conforme exposto no relatório precedente, cuidam-se de embargos de declaração opostos por Zaki Akel Sobrinho contra o Acórdão 1406/2018-TCU-Plenário, o qual, entre outras medidas, conheceu de seu pedido de reexame para, no mérito, negar-lhe provimento.
Cabe mencionar, que a supracitada decisão foi tomada no âmbito de processo de denúncia dando notícia de diversas irregularidades praticadas na Prefeitura da Cidade Universitária (PCU) da Universidade Federal do Paraná (UFPR) , relativas aos procedimentos de licitação e acompanhamento da execução contratual dos serviços de construções/ampliações e reforma em unidades dos campi da Universidade.
No caso do recorrente, restou não elidida irregularidade concernente à execução concomitante de obras, de forma parcelada, ante a indisponibilidade de recursos financeiros para a execução total de cada obra, bem como a ausência de continuidade na execução das demais parcelas das obras do Bloco de Educação Física e do Anexo do Departamento de Química, paralisadas desde o ano de 2011, e que permanecem abandonadas, sem que haja previsão de se alocar valores para sua conclusão, não obstante tenham sido destinados recursos para realização de diversas outras obras, contrariando o disposto no art. 19, inciso I, alínea "b", e inciso II, da Lei 12.919/2013 (LDO 2014) , c/c o art. 19, inciso I, alínea "b", e inciso II, da Lei 12.708/2012 (LDO 2013) e com o art. 21, inciso I, alínea "b", e inciso II, da Lei 12.465/2011 (LDO 2012) e na Lei Complementar 101/2000, arts. 15 e 16 (Lei de Responsabilidade Fiscal) .
Em síntese, o embargante alega omissão da decisão recorrida, por não ter levado em conta os fatos e documentos ora encaminhados.
Ao analisar os novos fatos encaminhados, a unidade técnica verificou que "o objeto dos embargos diz respeito a ações posteriores à decisão recorrida, tanto tendentes a concluir obras inconclusas à época da decisão, como a dar continuidade às obras iniciadas pelo ora embargante.".
Assim, na decisão recorrida, a qual incorpora o relatório da unidade técnica, restou claro que não houve imputação de débito ao recorrente em face de obras inservíveis, mas sim a reprimenda pecuniária por deficiências no planejamento que ocasionaram a paralisação de obras, o que, por si só, já ocasiona um prejuízo a comunidade universitária que deixou de usufruir daquele patrimônio durante o período paralisado. Ilustram bem esse ponto as seguintes considerações da unidade técnica:
4.4.	Além disso, o fato de este Tribunal haver apenado o gestor pelo início de obras sem a garantia dos recursos necessários não significa que já se tinha tais obras por inservíveis e impassíveis de continuidade. Fosse esse o caso, aos gestores teria sido imputado o débito correspondente aos recursos despendidos até então. Evidentemente, seria de esperar do gestor médio a continuidade das obras, a despeito de se terem elas se iniciado sem garantias dos recursos. Assim, as alegações e documentos no sentido de ter dado continuidade às obras do Bloco de Educação Física não elidem as constatações que motivaram a condenação do ora embargante. 
4.5.	Conforme visto, embargos de declaração não se prestam a discutir questões não levantadas anteriormente, mas a sanar omissão, obscuridade ou contradição presentes na própria decisão embargada. 
4.6.	Como omissão, o embargante alega o fato de este Tribunal jamais ter avaliado o fato de que o embargante obteve a liberação de recursos para a conclusão do telhado do prédio da Educação Física. Ocorre que as alegadas gestões em busca de recursos, segundo informações do próprio embargante, somente ocorreram em 2016, quando a decisão condenatória deste Tribunal é de 2015, de modo que não há que se falar em omissão pelo fato de não ter sido tratada questão que não tinha sido levada ao conhecimento deste Tribunal e que sequer tinha ocorrido à época da decisão. Ademais, o fato de o embargante haver obtido recursos adicionais posteriormente à sua condenação não altera a imputação que lhe foi feita e que constituiu fundamento da condenação, isto é, execução concomitante de obras, sem garantia dos recursos necessários, contrariando leis de diretrizes orçamentárias de 2012 a 2014, e a Lei de Responsabilidade Fiscal. 
4.7. Também não há omissão na alegação de que as decisões deste Tribunal desconsideraram "o brutal corte de recursos de capital no orçamento da UFPR" (peça 219, p. 6) . Uma vez que a imputação feita ao ora embargante diz respeito ao início de obras sem a conclusão das já iniciadas, e sem a garantia de recursos suficientes para a conclusão, o corte de recursos, ainda mais de forma reiterada de ano a ano, constitui agravante à conduta do ora embargante, na medida em que seria uma razão a mais para não iniciar novas obras nesse contexto.
Ressalto, ainda, que a decisão embargada trouxe, ainda, análise da situação específica do referido gestor no que toca as questões embargadas:
6. Os três primeiros argumentos, trazidos pelo então Reitor Zaki Akel Sobrinho, não merecem acolhida.
7. Os elementos constantes nos autos são suficientes para caracterizar um grave problema da gestão nacional: o elevado desperdício de recursos públicos. Um pequeno trecho dos achados da equipe de auditoria é suficiente para ilustrar, neste caso concreto, o descaso com a finalidade da aplicação dos recursos (peça 48, p. 13) :
98. A existência de "esqueletos" de obras paralisadas desde 2011, os atrasos na conclusão de outras obras, assim como o início de obras novas sem que se providencie a prévia reserva de recursos orçamentários para a conclusão daquelas paralisadas, configuram claramente ineficiência da gestão dos recursos públicos, com inobservância da diretriz correspondente estabelecida nos PPAs e nas LDOs e infração ao disposto nos arts. 15 e 16 da Lei de Responsabilidade Fiscal. (g.n.) 
8. De fato, a alegação de que os recursos para a consecução das obras eram insuficientes não resta devidamente caracterizada pelo recorrente. Apesar de ter ficado patente a indisponibilidade de recursos em montante suficiente para a execução total dos projetos elaborados pela UFPR e apresentados ao Ministério da Educação, houve a opção de execução parcial das obras, resultando em aparatos inservíveis à comunidade acadêmica.
9. Agrava a situação o fato de que se iniciaram novas obras com recursos do Reuni quando já era possível perceber a dificuldade financeira em conseguir concluir as já iniciadas. Os argumentos trazidos pelo então Reitor sobre a decisão, e a afirmada expectativa da comunidade acadêmica, no sentido de que fosse cumprido fielmente o planejamento proposto em gestão anterior quando já se sabia sobre a indisponibilidade de recursos para fazer frente aquele planejamento não elidem o fato de que cabia àquela autoridade, ao tomar conhecimento da situação, promover o replanejamento da utilização dos recursos do Reuni, propondo as modificações ao Conselho Universitário, bem como ao MEC, buscando garantir, assim, que, ao menos, parte das obras fossem concluídas e disponibilizadas à Universidade.
10. Como trazido pela unidade instrutiva: 
6.4. Também infirma a alegação o fato de o ora recorrente haver aprovado monocraticamente o contrato para a construção de edifício de novo bloco do Curso de Educação Física, ad referendum do Conselho de Planejamento e Administração da UFPR - COPLAD (peça 138, p. 91) , colegiado do qual ele mesmo era o presidente (peça 138, p. 92-93) .
11. Dessa forma, uma vez devidamente caracterizada a participação e a responsabilidade do então Reitor na execução das obras, sem que seja possível reconhecer a boa-fé, não se faz necessária a modificação da decisão. 
Assim, entendo que os embargos de declaração visam a complementar e aclarar a decisão embargada, produzindo apenas efeito integrativo. Sem dúvida, a finalidade principal do recurso de declaração é permitir o acabamento do julgado, a fim de que sejam aclaradas as obscuridades, eliminadas as contradições e supridas as omissões passíveis de terem ocorrido na deliberação embargada. Dessa forma, a via estreita destinada a essa espécie recursal não se presta ao reexame da matéria na forma pretendida pelo recorrente.
À vista dessas considerações, anuindo e incorporando os pareceres da unidade instrutiva às minhas próprias razões de decidir, entendo que não assisti razão ao embargante, vez que ausentes os vícios alegados no acórdão recorrido. Rejeito, portanto, os embargos apresentados.
Ante o exposto, voto por que o Tribunal acolha a minuta de acórdão que ora submeto à deliberação deste Colegiado. 
TCU, Sala das Sessões Ministro Luciano Brandão Alves de Souza, em 4 de setembro de 2019.
AROLDO CEDRAZ 
Relator